【裁判字號】    89,訴,1768
【裁判日期】    891011
【裁判案由】    違反槍砲彈藥刀械管制條例
【裁判全文】
臺灣高雄地方法院刑事判決                        八十九年度訴字第一七六八號
    公  訴  人  臺灣高雄地方法院檢察署檢察官
    被      告  甲○○
    選任辯護人  黃進祥
右列被告因槍砲彈藥刀械管制條例案件，經檢察官提起公訴（八十九年度偵字第八五
八０號），本院判決如左：
    主  文
甲○○未經許可，持有可發射金屬具有殺傷力之土造獵槍，免刑。扣案之土造獵槍壹
支（槍枝管制編號0000000000號）及火藥伍佰伍拾公克，均沒收。
    事  實
一、甲○○為魯凱族原住民，平日以登山嚮導為副業，自民國八十九年四月十三日起
    ，在高雄縣茂林鄉多納村多納巷八十六號住處，未經主管機關之許可，持有其伯
    父江天富遺留可發射金屬具殺傷力之土造獵槍一把及火藥五百五十公克，嗣於同
    年四月十四登山探路，因恐山上黑熊出沒，為求防身，遂將該獵槍攜帶入山，為
    警於同日下午五時三十分許，在其所有停放於高雄縣桃源鄉寶山村出雲山下馬里
    河畔之車號Ｊ八—三五六一號箱型車內查獲，並扣得獵槍一支。
二、案經高雄縣警察局仁武分局移送台灣高雄地方法院檢察署檢察官偵查起訴。
    理  由
一、訊據被告甲○○對於右揭事實坦承不諱，核與證人乙○○○結證所述大致相符，
    並有獵槍一支扣案可稽，而扣案獵槍經送驗結果，係由木質槍身及金屬槍管組合
    而成之土製長槍，以打擊槍管底部導火孔之底火（藥），引爆槍管內之火藥為發
    射動力，機械性能良好，可供擊發使用，具殺傷力，有八十九年四月二十五日刑
    鑑字第五０七六八號內政部警政署刑事警察局鑑驗通知書一紙在卷可佐；扣案火
    藥五百五十公克，經取樣試燃結果，產生火藥燃燒時之強烈火花，認具破壞性及
    殺傷力，亦有八十九年五月一日刑偵五字第五三五七三號內政部警政署刑事警察
    局鑑驗通知書一紙附卷可佐，是被告持有火藥及所持有之獵槍確具殺傷力無誤。
    此外，被告為魯凱族之原住民，亦有戶籍謄本在卷可參，本件事證明確，被告犯
    行洵足認定，應依法論科。
二、按土造獵槍為槍砲彈藥刀械管制條例第十一條第一項所規定之槍枝，火藥則經內
    政部八十六年十一月二十四日公告（八六）台內警字第八六七０六八三號公告為
    爆裂物之主要組成零件，非經許可，均不得持有。次按，行為之處罰，以行為時
    之法律有明文規定者為限，刑法第一條固有明文，此亦為罪刑法定原則之具體規
    定，因此刑事法上自以禁止類推適用為原則（類推禁止原則）。然此一原則並非
    毫無例外，若類推適用之結果，係有利於行為人者，且法律所規定之事項與未規
    定之事項兩相比較，具有相當之類似性，而無差別處理之正當理由者，即非全然
    無類推適用之餘地（卷附林山田著，刑法通論第三十九、四十頁參照）。再按，
    槍砲彈藥刀械管制條例第二十條規定原住民未經許可，製造、運輸、陳列或持有
    自製之獵槍，供作生活工具之用者，減輕或免除其刑。原住民相互間販賣、轉讓
    、出租、出借或寄藏前項獵槍，供作生活工具之用者，亦同。其立法目的係為維
    護原住民於慶典、狩獵活動中常須使用獵槍等特殊生活習慣而設，並符合憲法增
    修條文第十條第九款關於維護原住民文化之基本國策。然該條例第二十條對於製
    造、運輸、陳列或持有與獵槍之使用密不可分之火藥，卻未規定減輕或免除其刑
    ，若堅持該條僅能適用於獵槍，而不適用於火藥，則持有火藥之行為仍應予以論
    罪科刑，此種結果顯然難以貫徹維護原住民文化之立法目的，顯係立法上之疏漏
而有法律漏洞存在，且並無正當理由將獵槍與火藥予以差別處理，為貫徹該條例
    第二十條之立法目的，並符合憲法第七條對於平等原則之要求，應認為此一法律
    漏洞有填補之必要。準此，原住民持有輔助獵槍所用之火藥，供作生活工具之用
    者，應類推適用本條例第二十條之規定，減輕或免除其刑。末按，本條例第二十
    條第一項所稱原住民以獵槍「供作生活工具之用」者，係顧及原住民之特殊生活
    習慣及其山野生活環境所需而設，故所謂「供作生活工具」者，自應包括山野活
    動之防身用途在內。
三、本件被告未經許可而持有土造獵槍及火藥，核其所為係犯該條例第十一條第四項
    之未經許可持有獵槍罪及第十三條第四項未經許可持有爆裂物之主要組成零件罪
    。被告以一持有之行為，同時觸犯上開二罪名，為想像競合犯，應依刑法第五十
    五條前段之規定，從較重之槍砲彈藥刀械管制條例第十一條第四項之未經許可持
    有土造獵槍罪處斷。公訴意旨認火藥係爆裂物之一種，被告持有火藥之行為係犯
    同條例第七條第四項之持有爆裂物罪，持有土造獵槍係犯同條例第八條第四項之
    罪，均有未洽。查被告係魯凱族之原住民，持有上開獵槍係因擔任登山嚮導，為
    免野獸攻擊而作為防身之用，該獵槍自屬生活工具之一種，審酌其持有獵槍之犯
    行並未對社會造成危害，尚乏實質之可罰性，爰依同條例第二十條第一項之規定
    免除其刑。扣案之獵槍一支及火藥五百五十公克，係法律上禁止持有之違禁物，
    應依刑法第三十八條第一項第一款宣告沒收。至扣案之「土製子彈」一顆、「底
    火」十三顆及鋼珠一瓶，既非違禁物，亦非被告所有供犯罪或預備犯罪之物（詳
    後段所述），依法自不得併予沒收，附此敘明。
四、公訴意旨另以：被告自上開日期起，未經許可，持有土製子彈一顆、底火十三顆
    、鋼珠一瓶，因認被告涉有槍砲彈藥刀械管制條例第十二條第四項之未經許可持
    有子彈罪嫌等情。經查：被告所持有之「土製子彈」一顆，經鑑驗結果，係內裝
    直徑約四點五ＭＭ之鋼珠之塑膠管；「底火」十三顆均係外徑約一點八ＭＭ、長
    約十公分之塑膠管；鋼珠一瓶均係直徑四點五ＭＭ之鋼珠，此有前開內政部警政
    署刑事警察局鑑驗通知書一紙在卷可參，是上開之物並非子彈甚明，公訴意旨認
    被告持有上開物品係犯同條例第十二條第四項未經許可持有子彈罪，尚有未洽；
    又內政部八十六年十一月二十四日公告（八六）台內警字第八六七０六八三號公
告之各種槍砲、彈藥之主要組成零件種類，並不包括子彈，其既未列舉子彈之主
    要組成零件種類，縱所持有之物在客觀上可供製造子彈之用，亦不能論以同條例
    第十三條第四項之持有彈藥主要組成零件之罪。本件被告所持有之物既為鋼珠、
    塑膠管，並非子彈，亦無成立該條例第十三條第四項之持有子彈之主要組成零件
    罪之餘地。此外，復查無其他積極證據足認被告確有公訴人所指此部分之犯行，
    惟公訴人認此部分與前開論罪部分有想像競合犯之裁判上一罪關係，爰不另為無
    罪之諭知。
據上論斷，應依刑事訴訟法第二百九十九條第一項前段、槍砲彈藥刀械管制條例第十
一條第四項、第十三條第四項、第二十條第一項，刑法第十一條、第五十五條、第三
十八條第一項第一款，判決如主文。
本案經檢察官郭慧珊到庭執行職務
中    華    民    國      八十九      年      十      月      十一      日
                                      臺灣高雄地方法院刑事第三庭
                                          法  官  葉  啟  洲
右正本證明與原本無異。
如不服本判決，應於判決送達後十日內，向本院提出上訴狀。
                                          書記官  盧雅  婷
中    華    民    國      八十九      年      十      月      十三      日
附錄本判決之論罪法條：
槍砲彈藥刀械管制條例第十一條第四項
未經許可製造、販賣或運輸彈藥者，處六月以上五年以下有期徒刑。
意圖供自己或他人犯罪之用，而犯前項之罪者，處一年以上七年以下有期徒刑，得併
科五萬元以下罰金。
未經許可無故持有、寄藏或意圖販賣而陳列彈藥者，處三年以下有期徒刑。
第一項及第二項之未遂犯罰之。


司法院資訊處製作；財團法人民間司法改革基金會備份。
